【裁判字號】    98,上更(一),268
【裁判日期】    990526
【裁判案由】    偽造文書
【裁判全文】
臺灣高等法院臺南分院刑事判決     98年度上更(一)字第268號
上訴人即被告  甲○○
選任辯護人  蘇慶良律師
上列上訴人即被告因侵占等案件，不服臺灣嘉義地方法院95年度
訴字第386號中華民國95年12月21日第一審判決（起訴案號：臺
灣嘉義地方法院檢察署94年度偵緝字第472號），提起上訴，本
院判決後，經最高法院發回更審，本院判決如下：
    主  文
原判決關於連續行使偽造私文書兩罪暨定應執行刑部分均撤銷。
甲○○連續行使偽造私文書，足以生損害於他人，處有期徒刑陸
月，如易科罰金，以銀元參佰元即新臺幣玖佰元折算壹日。減為
有期徒刑月，如易科罰金，以銀元參佰元即新臺幣玖佰元折算
壹日。又連續行使偽造私文書，足以生損害於他人，處有期徒刑
伍月，如易科罰金，以銀元參佰元即新臺幣玖佰元折算壹日。減
為有期徒刑貳月又拾伍日，如易科罰金，以銀元參佰元即新臺幣
玖佰元折算壹日。偽造如附表二、三「偽造署押」欄所示之偽造
署名玖枚，均沒收。應執行有期徒刑肆月又拾伍日，如易科罰金
，以銀元佰元即新臺幣玖佰元折算壹日。偽造如附表二、三「
偽造署押」欄所示之偽造署名玖枚，均沒收。
    事  實
一、甲○○與黃煌智（原名丙○○）原為夫妻關係（93年間經法
    院判決離婚確定），丁○○則為黃煌智之母。緣黃煌智因貸
    款購買房屋，其母丁○○為提昇黃煌智銀行債信，乃分別於
    90年5月間某日、90年12月30日，以借貸方式，各交付甲○○新臺幣（下同）100萬元現金，委託甲○○以黃煌智名義
    辦理定期存款，並存入黃煌智設於臺灣銀行嘉義分行000000
    000000號帳戶內，所得利息則應轉存丁○○設於嘉義縣番路
    鄉農會00000000000000號帳戶內。詎甲○○兩次收受丁○○
    交付之上開各100萬元現金後，因投資失利，經濟困窘，竟
    基於意圖為自己不法所有及偽造私文書加以行使之概括犯意
    ，連續於：
  (一)90年5月30日收受丁○○交付之100萬元現金後，先存入黃煌
    智上開臺灣銀行嘉義分行帳戶，但並未依約辦理定期存款，
    隨即於翌（31）日，在嘉義市○○路臺灣銀行嘉義分行處，
    未經黃煌智同意或授權，持其所保管之「黃煌智」印章，盜
    蓋於取款憑條上據以表示取款之意思，足生損害於黃煌智。
    並持以向臺灣銀行嘉義分行行使，自黃煌智前開臺灣銀行嘉
    義分行帳戶中提款100萬元，轉帳匯款至其設於中國信託商
    業銀行嘉義分行帳號00000000000000帳戶內，將上開款項侵
    占入己。
  (二)90年12月30日再收受劉錦處交付之現金100萬元後，甚至未
    存入黃煌智前揭帳戶，亦未辦理定期存款，逕行侵占入己使
    用。嗣為取信丁○○並隱瞞侵占事實，除自行按月於90年8
    月15日、90年9月13日、90年10月25日、90年11月29日各匯
    入丁○○嘉義縣番路鄉農會上開帳戶內6,000元，以冒充台
    灣銀行嘉義分行所發給之利息外，並90年12月30日後，以電
    腦打字方式，繕打內容略以：「90.5.31轉帳存入1,000,000
    .00，利率6.0固定。90.5.31-93.5.31為期三年」、「90.11
    .30轉存1,000,000.00，利率5.0固定，90.11.30-93.11.30
     為期三年」等文字，列印後裁剪為存摺內頁大小相仿之紙
    片2張，再黏貼於黃煌智上開台灣銀行嘉義分行帳戶存摺「
    定期、定期儲蓄存款（質押標的明細）」內頁內，偽造成外
    觀為台灣銀行嘉義分行定期存款單型式之私文書，持向丁○○謊稱已辦妥定期存款，足生損害於台灣銀行嘉義分行。
二、甲○○自89年6月30日起至92年9月23日止，在中國人壽保險
    股份有限公司（下稱中國人壽公司），擔任保險業務員。丁○○於90年11月間交付甲○○107萬元，委託其以黃煌智及
    其子女黃筱筑、黃筱婷、黃瑋庭為被保險人，向中國人壽公
    司投保一般壽險，甲○○乃分別於附表一所示時間，以黃煌
    智及丁○○為要保人，填具人壽保險要保書，向中國人壽公
    司投保，詎甲○○自90年間投資失利，迄92年間經濟狀況更
    加困窘，竟意圖為自己不法之所有，基於偽造私文書加以行
    使及詐欺之概括犯意，未經丁○○及黃煌智之授權或同意，
    連續於：
  (一)於附表二所示時間，在嘉義市○○路62號住處，連續於「保
    險單借款借據」中「借款人（要保人）簽章欄」處，偽簽丁○○及黃煌智之署名如附表二所示，以表示丁○○及黃煌智
    同意之意思，復持以行使，向中國人壽公司辦理保險單借款
    ，使中國人壽公司陷於錯誤，而准予借款並匯款617,000元
    至由甲○○實際管領之丁○○、黃煌智如附表二所示帳戶內
    ，足生損害於丁○○、黃煌智與中國人壽公司。甲○○隨即
    提領或轉帳完畢。
  (二)於92年2月10日，在嘉義市○○路62號住處，接續於保險單
    解約申請書上「要保人印鑑章欄」處，偽簽丁○○及黃煌智
    署名如附表三所示，以表示丁○○、黃煌智同意之意思，持
    以行使，向中國人壽公司辦理附表一所示保險契約終止，致
    使中國人壽公司陷於錯誤，匯款解約金64,891元至由甲○○
    實際管領之丁○○、黃煌智如附表三所示帳戶內，足生損害
    於丁○○、黃煌智與中國人壽公司。甲○○隨即提領或轉帳
    完畢。
三、案經丁○○訴由臺灣嘉義地方法院檢察署檢察官偵查起訴。
    理  由
壹、證據能力部分：按被告以外之人於審判外之陳述，雖不符前
    四條之規定，而經當事人於審判程式同意作為證據，法院審
    酌該言詞陳述或書面陳述作成時之情況，認為適當者，亦得
    為證據；當事人、代理人或辯護人於法院調查證據時，知有
    第159條第1項不得為證據之情形，而未於言詞辯論終結前聲
    明異議者，視為有前項之同意，刑事訴訟法第159條之5定有
    明文。查本件被告對於本案以下所引被告以外之人於審判外
    之陳述或非供述證據，均未於言詞辯論終結前聲明異議。審
    酌各該證據均依法定程式作成，且經於審判期日就上開證據
    進行調查、辯論，並未發現有不當取供之情事，故認宜作為
    本件犯罪之證據，有證據能力，合先敘明。
貳、實體部分：
一、關於侵占200萬元部分（事實一部分）：
  (一)被告甲○○固坦承於90年5月間、90年12月30日各收受丁○○交付之100萬元等情（偵緝卷第38、71頁），惟矢口否認有
    何侵占、行使偽造私文書犯行，辯稱：其並無侵占意圖，其
    提領及花費該二百萬元，均經黃煌智同意，取款憑條上署名
    、印文均經黃煌智授權，伊亦未偽造「臺灣銀行定期存款（
    質押標的明細）」云云。
  (二)被告坦承收受丁○○交付之200萬元，但並未以黃煌智名義
    辦理定期存款等情，業據證人丁○○於原審證稱：90年時有
    拿200萬元給被告，分兩次拿給她，是要辦理定期存款。並
    未同意被告將黃煌智帳戶內定期存款解約並轉到他人帳戶。
    有看過定期儲蓄存款單，那是浮貼在存款簿上面，被告有說
    這就是我的定期存款存單。後來有拿存單去銀行問，銀行表
    示那不是他們銀行的存單，而且黃煌智帳戶內並沒有200萬
    元的存款等語（原審卷第118頁）。證人黃煌智於原審亦證
    稱：「（問：是否知道丁○○於90年5月及12月有拿200萬元
    給被告存到你帳戶？）被告存入後有告訴我。我不知道被告
    在90年5月31日把帳戶內的100萬元轉到被告中信銀帳戶，雖
    然有開車載被告去銀行，但那是要去繳貸款，不是去領錢。
    取款憑條上的印章是我的，但筆跡不是我的，我也沒有蓋章
    ，我根本不知道她有領錢」等語（原審卷第127、128、136
    頁），復有嘉義縣中埔鄉農會（丁○○帳戶）客戶往來明細
    表（發查卷第248、249頁）、番路郵局（丁○○帳戶）客戶
    歷史交易清單（發查卷第250頁）在卷可憑，足認證人丁○○證稱交付200萬元予被告甲○○以黃煌智名義辦理定期存
    款等情，應與事實相符。惟被告於90年5月間取得丁○○交
    付之100萬元後，固曾於90年5月30日存入黃煌智臺灣銀行嘉
    義分行000000000000帳戶內，惟隨即於翌日轉帳100萬元匯
    款至被告設於中國信託銀行嘉義分行帳戶，並未辦理定期存
    款。至丁○○於90年12月30日另交付之100萬元款項，亦未
    辦理定期存款，黃煌智存摺內頁亦非台灣銀行所簽署之定期
    存單等情，並有台灣銀行光碟櫃歷史明細查詢系統（原審卷
    第92頁）、台灣銀行嘉義分行93年5月5日嘉義營字第093000
    32461號函（偵緝卷第90頁）、黃煌智臺灣銀行嘉義分行存
    摺及內頁「臺灣銀行定期存款（質押標的明細）」影本（發
    查卷第23至25頁）及原本（附於原審卷證物袋）附卷可憑，
    足認被告取得丁○○所交付之200萬元後，並未依約以黃煌
    智名義辦理定期存款。
  (三)被告收受丁○○所交付之200萬元，但並未依約以黃煌智名
    義辦理定期存款，為取信丁○○並隱瞞侵占事實，乃先以電
    腦打字方式，繕打內容略以：「90.5.31轉帳存入1,000,000
    .00，利率6.0固定。90.5.31-93.5.31為期三年」、「90.11
    .30轉存1,000,000.00，利率5.0固定，90.11.30-93.11.30
    為期三年」等文字，列印後裁剪為存摺內頁大小相仿之紙片
    2張，再黏貼於黃煌智台灣銀行嘉義分行000000000000帳戶
    存摺「定期、定期儲蓄存款（質押標的明細）」內頁內，持
    向丁○○表示已辦理定期存款等情，除據證人丁○○於原審
    證述於上可按外，並有黃煌智臺灣銀行嘉義分行存摺原本（
    附於原審卷證物袋）可憑。被告甲○○於原審並供承：「我
    忘記於何時『自己』寫一張台灣銀行定期存款質押標的明細
    ，向丁○○稱已辦妥200萬元定期存款」等語（原審卷第28
    頁）。而丁○○既係交付200萬元予被告，惟被告並未依約
    辦理定期存款，款項均由被告自行挪用，依被告上開自白及
    證人丁○○證詞，被告更曾持上開偽造之台灣銀行定期存款
    質押標的明細，向丁○○稱已辦妥200萬元定期存款，徵之
    台灣銀行嘉義分行93年5月5日嘉義營字第09300032461號函
    復（偵緝卷第90頁），黃煌智臺灣銀行嘉義分行存摺並非該
    行所簽署，足認被告自白上開台灣銀行定期存款質押標的明
    細，乃其所偽造乙節，應與事實相符。被告嗣後於本院翻異
    前詞，辯稱上開存單並非伊所偽造云云（本院卷(二)第4頁反
    面），顯非足採。被告自行以電腦繕打關於各存入100萬元
    、存款3年等內容文義之紙片，黏貼於丙○○台灣銀行存摺
    存摺「定期、定期儲蓄存款（質押標的明細）」內頁內，偽
    造成外觀為台灣銀行嘉義分行定期存款單型式之私文書，自
    足生損害於台灣銀行嘉義分行。
  (四)依被告偽造之「臺灣銀行定期存款（質押標的明細）」內容
    所示，90年5月31日所存入之100萬元，利率為6％，每月利
    息為6,000元。丁○○嘉義縣番路鄉農會帳戶（0000000）內
    ，確有於90年8月15日、90年9月13日、90年10月25日、90年
    11月29日各有6,000元款項匯入，除90年10月25日外，其餘
    三筆匯款均係由被告甲○○中國信託商業銀行帳戶（000000
    0000000）轉帳匯出等情，有中國信託商業銀行函覆歷史交
    易查詢報表、嘉義縣番路鄉農會函覆往來明細各一份可參（
    原審卷第181至183頁、發查卷第68至78頁）。被告按月自行
    匯款6,000元予丁○○，冒充台灣銀行收受100萬元定期存款
    之利息，以取信丁○○，隱瞞其擅自挪用之事實亦明。
二、關於保單借款、解約部分（事實二部分）：
  (一)被告甲○○固坦承於如附表一所示時間，以丁○○所交付款
    項，向中國人壽公司投保如附表一所示保險，並於附表二、
    附表三所示時間，辦理保單借款、解約等情（原審卷第27、
    28頁），惟矢口否認有何偽造私文書、詐欺取財犯行，辯稱
    ：其附表二所示之保險單借款借據上「借款人」簽名、附表
    三所示保險單解約申請書上「要保人」簽名，均經同意或授
    權代簽（原審卷第294頁），且經中國人壽公司人員林杏月
    、陳志昌向丁○○、黃煌智確認過，附表二、三所示之保險
    單借款、解約金亦均匯入丁○○、黃煌智帳戶內，由他們各
    自使用云云（原審卷第295頁）。關於上開借款、解約金之
    流向則另於本院辯稱：存摺、提款卡都由黃煌智保管，如果
    是現金提款或匯款部分，是黃煌智自行提款或匯款；如果是
    匯入我個人帳戶內的款項，也都是黃煌智匯給我的，如果我
    要用錢，我會跟他講。所有的錢都是用於家用，我們當時共
    同投資茶葉行、彩券行、停車場，在92年大約虧損了300萬
    元云云（本院卷(二)第17頁）。
  (二)證人丁○○於原審證稱：90年11月間有拿107萬給被告，交
    給她去投保，主要是為了3個小孩投保，而且也有儲蓄的用
    途等語（原審卷第110頁）。並有如附表一編號1至5所示要
    保書（發查卷第86頁以下、原審卷第174頁）、預收第一次
    保險費相當額送金單、續次保險費送金單（發查他卷第5頁
    以下）在卷可稽。被告自白曾以丁○○所交付款項向中國人
    壽公司投保如附表一編號1-5所示保險等情，應與事實相符
    。另被告於如附表二、三所示之時間，向中國人壽公司辦理
    保單借款、解約，各該保單借款、解約款金額，均如附表二
    、三所示，金額均由中國人壽公司分別匯入黃煌智、丁○○
    帳戶內等情，亦據被告供承在卷可按，並有中國人壽公司保
    險單借款借據（發查卷第98至101頁、原審卷第178頁）、保
    險單解約申請書、保單借款還款、現金解約通知書（發查卷
    第15至22頁）、台灣銀行光碟櫃歷史明細查詢系統（原審卷
    第172頁）、黃煌智建華銀行帳戶00000000000000號交易明
    細（原審卷第216至217頁）在卷可憑。
  (三)證人丁○○、黃煌智並未授權或同意被告辦理保單借款、解
    約：
  1.證人丁○○於原審證稱：92年間並沒有同意被告以保單辦理
    借款，也沒有同意黃煌智處理保單相關事宜，因為那是我自
    己的錢。中國人壽公司保險單借款借據上的簽名不是我簽的
    ，我只有在投保時有簽名，之後就沒有再簽名了。92年2月
    份我也沒有向保險公司辦理解約，也沒有同意丙○○或被告
    辦理解約。中國人壽公司保險單解約申請書上的簽名也不是
    我簽。被告拿上開保單辦理借款及解約，保險公司的人也沒
    有向我確認過等語（原審卷第110、111頁）。
  2.另證人黃煌智於原審亦證稱：保單借據、解約申請上的簽名
    都不是我簽的，後來保險公司也沒有來確認保單借款、解約
    的事情。我也沒有拿到借款及解約之後的錢。我只知道有投
    保的事情，之後的事情我都不知道等語（原審卷第125至127
    頁）。
  3.證人即中國人壽公司業務經理林杏月於原審亦證稱：我沒有
    到被告家中談解約之事，被告本身就是業務員主管，她自己
    處理就可以。公司主管陳志昌或其他主管也沒有要我到被告
    家談解約之事。被告於投保時已經是業務主任了，對投保、
    借款、解約程序應該清楚。借款及解約時，業務員將辦好的
    書面拿到公司即可，不一定要要保人親自到公司去。本件被
    告有為黃煌智及其子女投保，是事發後，黃煌智有一天晚上
    打電話告訴我甲○○人不見，請我們查一下在中國人壽公司
    保險的事情，看看保險還在不在，我查了，才知道已經解約
    了等語（原審卷第140至143頁）。
  4.另證人即中國人壽公司副理陳志昌於原審亦證稱：本件保單
    借據上面已經有業務員甲○○簽名見證，所以我們會認為這
    是真正。公司不會再向要保人確認有無借款之事，公司是由
    第一線業務員確認。解約程序也是先由第一線業務員確認。
    公司不會再向要保人確認保單解約之事，公司的行政人員僅
    做書面審查等語（原審卷第145至147頁）。
  5.依證人林杏月、陳志昌上開證詞，均證稱本件保單借款、解
    約均未曾向要保人即黃煌智、丁○○確認，僅由被告以業務
    員身分確認送件。而證人林杏月更證稱黃煌智於事發後曾請
    其查詢保險存續情形，經查詢後始知已經解約等語，倘被告
    關於黃煌智、丁○○同意或授權其辦理借款、解約等事宜之
    辯詞可採，黃煌智自無於被告離家後，再請林杏月查詢保險
    存續事宜之理。益徵證人黃煌智、丁○○上開關於未曾同意
    或授權被告以保單辦理借款及解約等證詞，應與事實相符。
  6.被告甲○○於偵查中供稱：90年5月及11月受丁○○委託辦
    定存，存單名字是黃煌智。後來我們經濟狀況不行，黃煌智
    同意把定存解約應急。把保單質押借款、解約都是經過丙○○同意，借來的錢拿去清償債務及支付生活費用。解約是因
    為急需現金，並且經過黃煌智同意云云（偵緝卷第19頁）。
    然事實上關於丁○○交付被告辦理定期存款的200萬元部分
    ，被告於90年5月間取得丁○○交付之100萬元後，固曾於90
    年5月30日存入黃煌智臺灣銀行嘉義分行帳戶內，但隨即於
    翌日轉帳100萬元匯款至被告設於中國信託銀行嘉義分行帳
    戶；至丁○○於90年12月30日另交付之100萬元款項，則根
    本未存入黃煌智帳戶，直接挪用，從未辦理定期存款，已如
    上述，又何來得黃煌智同意把定存解約應急之說？至於被告
    辦理保單質押借款、解約，黃煌智事前均不知情，亦如上述
    。中國人壽公司所匯如附表二、三款項，均遭被告挪用，部
    分轉入乙○○彩券帳戶供批購彩券使用，絕大部分款項則均
    轉入被告設於第一銀行如附表四所示帳戶內陸續支用完畢。
    被告辯稱保單質押借款、解約都是經過黃煌智同意云云，亦
    非足信。至最高法院發回意旨指摘證人黃煌智於偵查中證稱
    ：其之前為繳房貸，在家裡跟被告說可以把保險契約解約等
    語云云。惟證人黃煌智於偵查中係證稱：「（問：提示告訴
    狀附證二、保險單解約申請書影本，要保人欄是否你親自簽
    名？）不是，這些保險是甲○○自己去辦的，我都不知道，
    她也沒有告訴過我要把保險解約的事，但我之前因為要繳房
    貸，在家裡有跟她說可以把保險契約解約，但時間不記得了
    ，我也沒有同意甲○○可以簽我的名字」等語（發查卷第24
    0頁）。證人黃煌智偵查中所指之保險契約究是否即為如附
    表一所示之保單，依偵查筆錄所載，固不明瞭。惟證人丙○○嗣已於原審證稱：「我不知道本件中國人壽解約之事，我
    只知道國泰人壽解約的事情。被告於92年10月離家後，國泰
    人壽通知我繳費，我才解約。」「（辯護人請求提示發查卷
    370號卷第240頁93年7月14日筆錄，問：是否有陳述可以將
    保險單解約？）是，那是指國泰人壽的事情，那時被告尚未
    離家。」「（問：剛才所述國泰人壽解約是何件？）就是被
    告離家後國泰人壽另外通知的那件」等語（原審卷第129、
    130頁）。於本院亦證稱：「（問：請鈞院提示發查卷第240
    頁，93年7月14日偵訊筆錄予證人。問：當時保險說要解約
    ，請證人描述解約的過程？）那時是說要解約我個人投保國
    泰人壽的部分。」「（問：你告訴甲○○可以解約，其目的
    為何？）我忘記了，好像她說沒有錢，我說保險不要買那麼
    多」等語（本院卷(一)第177頁）。均足認證人黃煌智同意被
    告解約者乃黃煌智國泰人壽保險部分，與本件如附表一所示
    之中國人壽無關，自不得以此據為被告有利之認定。
  7.至證人丁○○固於原審證稱：「（問：有無曾經交保單給被
    告過？）有，被告有向我表示一年到了要辦理換約，我說保
    費太高了，不要繼續投保，被告就說那就辦理一次減額繳清
    ，錢可以留下來生利息。」「（問：後來被告有無再還給你
    保單？）有，但是其上有黏貼白色單子，上面寫107萬元，
    我覺得奇怪就去問阿義，但是阿義說沒有問題」等語（原審
    卷第117頁）。依證人丁○○上開證詞，固足認丁○○因認
    保費過高，而有意解約，惟丁○○主觀上同意解約，乃認解
    約後仍可取回大部分金額，再存回銀行收取利息。倘丁○○
    知悉其交付107萬元投保，解約時僅能取回6萬餘元，甚至一
    毛不剩（被告已全部挪用），自無可能同意解約。詎被告違
    反丁○○之意願，先於如附表二所示時間，辦理保單借款挪
    用後，再於附表三所示時間辦理解約，取得解約款挪用盡淨
    ，卻絲毫未返還丁○○，焉能謂係丁○○所同意或授權？被
    告選任辯護人據此為被告辯護稱證人丁○○同意或授權被告
    辦理保單借款或解約云云，顯非足採。
  8.證人黃煌智於原審另證稱：「（問：保險公司林杏月有無到
    你家講保單解約的事情？）有。」「（問：情形如何？）我
    聽林杏月說保險這樣不行，被告就說她要自己處理。」「（
    問：林杏月說不行是指何意？）我不知道，都由被告處理。
    當天我雖在場，但是詳細細節林杏月都與被告洽談。」「（
    問：林杏月有無提及被告要解約或借款之事？）她沒有向我
    說，我只聽到她向被告說這樣保險會出事」等語（原審卷第
    132頁）。顯見黃煌智並不清楚林杏月當日所談何事，僅稱
    ：「林杏月說這樣保險會出事」、「保險這樣不行」等語。
    惟證人林杏月於原審證稱：「（問：偵查中說過有一天晚上
    11點多，有到被告家中談解約之事？）我是去說保單的事情
    ，但是解約的事情我不知道。」「（問：丙○○說有一天你
    有到他家談保險的事情，黃有在場，是談何事？）我忘記了
    ，大部分去被告家是談保險的事情，但絕非解約的事情，而
    且本件解約的事情我也不知道」等語（原審卷第140頁）。
    偵查中亦證稱：「我知遭他買四張保單，但是解約我不知道
    ，有沒有經要保人同意解約，我更是不曉得。」「去他們家
    時有講到很多話，也是有提到解約的事情，不知道他到底是
    不是有解約。是所有事情都爆出來了，被告的先生才打電話
    給我」（偵緝卷第79頁）。證人林杏月堅證在黃煌智打電話
    查詢前，並不知情解約一事，自不能以證人黃煌智上開證詞
    ，遽認林杏月在保單借款或解約前曾前往向黃煌智說明或確
    認。
三、黃煌智、丁○○之存摺、印章、提款卡均係被告所保管：
  (一)證人丁○○於原審證稱：「（問：平時台銀的存簿、印章在
    何人手上？）被告說我投保的有退二千元的錢要領，我就將
    存簿及印章交給她去領取。被告拿完後沒有馬上還給我，她
    時常使用該帳戶，她常常拿去使用沒有告訴我」等語（原審
    卷第113、115頁）。證人黃煌智於原審亦證稱：因存摺及印
    章都在被告那邊。因被告說要辦一些事情，而且我都在外地
    工作，也不方便，所以都交給被告處理等語（原審卷第125
    至127頁）。
  (二)被告偽造上開台灣銀行定期存款質押標的明細之方法，乃先
    以電腦打字方式，繕打內容略以：「90.5.31轉帳存入1,000
    ,000.00」、「90.11.30轉存1,000,000.00」等文字，列印
    後裁剪為存摺內頁大小相仿之紙片2張，再張貼於黃煌智台
    灣銀行嘉義分行000000000000帳戶存摺，「定期、定期儲蓄
    存款（質押標的明細）」內頁內，而上開定期存單為被告所
    偽造，業如上述。被告既能於黃煌智存摺內頁黏貼偽造上開
    內容之存單明細，顯見黃煌智台灣銀行嘉義分行0000000000
    00帳戶存摺，應在被告所保管當中。倘被告辯稱存摺由黃煌
    智自行保管云云可採，被告自無黏貼上開偽造存單於存摺之
    機會。參酌被告於90年5月間取得丁○○交付之100萬元後，
    固曾於90年5月30日存入黃煌智臺灣銀行嘉義分行000000000
    000帳戶內，惟隨即於翌日轉帳100萬元匯款至被告設於中國
    信託銀行嘉義分行帳戶，已如上述。被告甲○○於偵查中即
    供稱：200萬元是我親自去提領的，領款、提款都是我寫的
    ，印章是我交給銀行行員的等語（偵緝卷第39頁）。益徵黃
    煌智上開帳戶、印章均在被告保管當中。
  (三)再查，依證人林杏月上開證詞，黃煌智曾要求證人查詢如附
    表一所示保險存續情形，經查詢始知已經解約等語。顯見丙○○事前亦不知被告以如附表一所示保險辦理借款、解約等
    情，故於被告離家後，始有查詢之舉。黃煌智既不知如附表
    一所示保險有辦理借款、解約等情事，自亦不知有如附表二
    、三所示之款項撥入丁○○及其帳戶內。再查，如附表二編
    號3、4之保單借款，中國人壽公司於92年1月20日共匯入丙○○華信銀行嘉義分行00000000000000號帳戶內共484,000
    元，自匯入之日起至同月24日止，即全部流用完畢（流用情
    形均詳如附表二所示），有黃煌智華信銀行嘉義分行000000
    00000000號帳戶交易往來明細表在卷可稽（原審卷第216頁
    以下）。姑不論以現金提領部分，黃煌智上開帳戶內轉匯至
    被告帳戶內者有(1)92年1月21日各轉帳80,000元及95,000元
    入被告建華銀行（現為永豐銀行）嘉義分行0000000000000
    號帳戶，同日以現金提款175,000元轉存被告第一銀行00000
    00000000000000號帳戶（本院卷(一)第44、75頁）。(2)92年1
    月24日各轉帳95,000元及78,300元入被告第一銀行00000000
    00000000000號帳戶（本院卷(一)第75頁）等情，亦有永豐銀
    行嘉義分行、第一銀行被告上開帳戶往來明細可憑。上開自
    黃煌智帳戶轉帳入被告第一銀行帳戶之二筆款項，共計348,
    300元，為被告設於第一銀行帳戶內之主要資金來源，再由
    被告陸續支出相關款項如附表四所示。另證人乙○○於本院
    亦證稱：我設在台北富邦銀行000000000000號帳戶，帳戶內
    的資金都是甲○○在處理，甲○○如果匯錢至我的帳戶內，
    都是用以批購彩券使用。台北富邦銀行的存摺、印章在甲○○那裡，我自己沒有在使用等語（本院卷(一)第180頁）。顯
    見黃煌智上開帳戶內，於92年1月21日轉帳50,000元（如附
    表二編號3、4資金流向欄內編號2所示）、92年1月7日轉帳
    45,000元（如附表二編號5）、92年2月25日轉帳38,000元（
    如附表三編號3、4資金流向欄編號1所示），均轉入乙○○
    設於台北富邦銀行000000000000號帳戶之款項，實際上亦係
    由被告使用支付批購彩券費用。此外，黃煌智、丁○○既均
    不知保單借款、解約之事，自無可能再自行以現金提款方式
    提取中國人壽公司所匯如附表二、三所示款項。故關於如附
    表二、三所示款項，除92年1月20日轉帳5,693元入00000000
    00000000000號帳戶部分，經查係繳納黃煌智匯豐銀行信用
    卡費用之外，其餘應均係被告個人挪為己用。被告既能以現
    金提款、轉帳方式挪用如附表二、三黃煌智華信銀行嘉義分
    行00000000000000帳戶及丁○○台灣銀行嘉義分行00000000
    0000帳戶內如附表二、三所示之款項，顯見黃煌智、丁○○
    上開帳戶存摺、提款卡甚至印章均係由被告保管。被告辯稱
    ：黃煌智、丁○○上開帳戶存摺、提款卡、印章均由黃煌智
    、丁○○自行保管，現金提款部分都是黃煌智、丁○○自行
    提款云云，均與事實不符，不足採信。至證人丁○○於原審
    固曾證稱：「（問：平時台銀的存簿及印章在何人手上？）
    被告說我投保的有退二千元的錢要領，我就將存簿及印章交
    給她去領取。被告拿完後沒有馬上還給我。」「（問：所以
    之後有向被告拿回？）有，不過存簿被重新黏貼過，後來我
    有問銀行何原因，但是銀行小姐沒有告訴我，所以我根本不
    知道有保險解約的退款。」「被告說有退款，所以我交給她
    去領取，後來被告有領二千元給我，說那是退款的錢，之後
    存簿及印章應該有拿回來還給我，但是何時還給我的，我已
    經忘記了。」「拿到存簿有看內容，但是存簿內有以白色醬
    糊黏貼，我看不到內容」等語（原審卷第113、115頁）。依
    證人丁○○上開證詞，被告以領取退款2,000元為由，取去
    丁○○台灣銀行存摺後，並未馬上返還丁○○，後來雖然返
    還，惟存摺上有遭黏貼現象，丁○○無法看到存摺內容。被
    告既曾取得丁○○台灣銀行存摺，經一段時間後返還，且存
    摺內容遭黏貼，顯不能以此即認存摺始終在丁○○保管之中
    ，被告不可能以現金提領方式提領中國人壽公司匯入丁○○
    台灣銀行帳戶內如附表二、三所示款項；況丁○○交付被告
    投保金額為107萬元，被告既僅給付2,000元，被告顯非向證
    人丁○○表示上開2,000元之退款即係解約款甚明。選任辯
    護人為被告辯護稱丁○○提供印章、存摺請被告領取解約款
    云云，顯非可採。
四、依被告上開供詞（如二、(三)、6.所示），足見被告自90年間
    起，經濟狀況已達捉襟見肘之窘，始有挪用丁○○所交付20
    0萬元之舉。迄92年間，被告除辦理本件如附表二、三所示
    之保單借款、解約外，另被告於92年6月10日及92年9月30日
    分別以合會會員李俊旺、劉秋玫名義冒標，詐得214,800元
    、259,200元；另於92年7月10日侵占應交付會員劉秋玫之會
    款220,000元，經本院以被告犯連續詐欺取財罪、侵占罪為
    由，各判處有期徒刑3月、4月確定等情，亦有臺灣嘉義地方
    法院95年度訴字第386號、本院96年度上訴字第274號及最高
    法院98年度台上字5424號刑事判決各1份在卷可稽。被告除
    挪用夫家金錢外，更以冒標、侵占方式取得合會會員會款使
    用，益見被告92年間之經濟狀況益形惡劣，始有冒標、侵占
    合會會款之舉。被告甲○○於本院供稱：我在92年間經營茶
    葉行、彩券行、停車場，大約虧損了300萬元等語（本院卷
    (二)第17頁），適足佐證，被告挪用丁○○所交付之200萬元
    及辦理保單借款、解約取得款項使用，均具有不法所有意圖
    自明。
五、又證人乙○○於原審證稱：證人乙○○雖與被告夫妻自八十
    餘年間即同住至九十二年，然樂透行初與他人經營、後為被
    告一人經營、付租金，黃煌智並未在樂透行幫忙工作，亦未
    向其提及樂透行經營問題，被告曾經營停車場生意（初期與
    呂明哲合作），但黃煌智亦未參與，茶葉生意黃煌智雖有參
    與，但資金由其申貸二百萬元，被告並未另出資等語（原審
    卷第274、275頁）。證人黃煌智於本院亦證稱：我知道被告
    有跟乙○○合夥要經營樂透，但我有告訴她樂透我不懂，我
    就沒管事，我人有去過，但是我只是純粹去看一看，我沒有
    幫她處理什麼事情等語（本院卷(一)第177頁）。綜上證人乙○○、黃煌智證詞，亦足認彩券行、停車場、茶葉生意均為
    被告個人投資，與黃煌智無涉，自難認被告所挪用之款項，
    均係使用於家庭生活必需費用，而無不法所有意圖。
六、丁○○交付被告投保之107萬元，無論被保險人名義為黃煌
    智或其子女黃瑋庭、黃筱婷、黃筱筑；及丁○○交付被告以
    黃煌智名義辦理定期存款之200萬元，所有權人均仍為丁○○：
  (一)關於丁○○交付被告投保之107萬元部分，證人丁○○於原
    審證稱：「（問：有無同意你兒子可處理保單相關事宜？）
    沒有，因那是我自己的錢」等語（原審卷第110頁）。關於
    丁○○交付被告以黃煌智名義辦理定期存款之200萬元部分
    ，證人丁○○於原審亦證稱：以黃煌智名義做200萬定存的
    目的，是因為黃煌智有貸款買700萬元的房子，錢存在他的
    帳戶，銀行比較不怕他還不出錢來。我沒有跟黃煌智說要贈
    與給他，我跟他說那是我以後的養老金等語（原審卷第113
    頁）。足認丁○○所交付之上開金錢（107萬、200萬），所
    有權仍均屬於丁○○。被告侵占或詐欺之直接被害人，均為
    丁○○。至本院96年度訴字第7號民事判決，固判決被告應
    給付丁○○1,399,392元及給付黃煌智537,499元，惟黃煌智
    、丁○○乃依不當得利之法律關係請求被告給付所受利益，
    並未直接認定上開款項之真正所有權人，有該案判決書在卷
    可稽（本院卷第121頁），尚不能以該案判決被告亦應給付
    黃煌智537,499元，即認該部分為黃煌智所有。丁○○所交
    付之上開金錢（107萬、200萬），既均屬丁○○所有，則縱
    被告於92年1月20日轉帳5,693元入0000000000000000000號
    帳戶部分（如附表二編號3資金流向欄編號1所示），係繳納
    黃煌智匯豐銀行信用卡費用，並非供己使用，惟所有權人丁○○仍因而受有此部分之損害。再縱被告辯稱曾以上開丁○○所交付之金錢部分，支付嘉義市○○路62號房屋之裝璜費
    用80萬元及竊電罰鍰10萬元，惟無論裝璜費用或罰鍰均非丁○○本應負擔，被告詐欺或侵占丁○○交付之上開金額後，
    縱支付上開費用，丁○○仍因而受有損害。丁○○於本院民
    事庭上開案件審理中，固與被告合意由丁○○交付之200萬
    元部分，扣除裝璜費用60萬元及竊電罰鍰10萬元（本院卷第
    126頁），乃丁○○於民事事件中處分權之行使，自亦不能
    以此即認丁○○未因被告詐欺或侵占行為而受有上開損害。
  (二)又關於丁○○交付被告以黃煌智名義辦理定期存款之200萬
    元，依證人丁○○上開證詞，丁○○係以借貸方式提供資金
    存放黃煌智帳戶內，以增強黃煌智之債信。丁○○所交付被
    告之200萬元，既未贈與黃煌智，自仍屬丁○○所有。選任
    辯護人為被告辯護稱被告縱有侵占亦係侵占前配偶即黃煌智
    所有財物，黃煌智並未提出告訴，依法應為不受理判決云云
    ，尚非足採。又丁○○既係以借貸方式提供資金以提昇黃煌
    智銀行債信，黃煌智即受有因借貸取得金錢之法律上利益。
    至被告於90年5月間取得丁○○所交付之100萬元，雖曾於90
    年5月30日存入黃煌智帳戶，黃煌智固不因而取得該100萬元
    之所有權。惟被告盜蓋黃煌智印章於取款憑條上，偽造黃煌
    智轉帳匯款100萬元匯入被告帳戶之取款憑條私文書，仍足
    以損及黃煌智上開因借貸取得金錢之法律上利益。
七、綜上所述，被告犯行事證明確，應予依法論科。
八、按行為後法律有變更者，適用行為時之法律。但行為後之法
    律有利於行為人者，適用最有利於行為人之法律，刑法第2
    條第1項定有明文。再按行為後法律有變更者，應將行為時
    之法律與裁判時之法律比較適用最有利於行為人之法律；又
    新舊刑法關於刑之規定，雖同採從輕主義，惟比較時仍應綜
    其全部罪刑之結果而為比較後，整體適用法律。本件被告行
    為後，94年2月2日修正之刑法，業已於95年7月1日施行，本
    案論罪科刑所適用之刑法法律有所變更，茲詳述如下：
  1.修正後刑法第33條第5款規定：「罰金：新臺幣1,000元以上
    ，以百元計算之」，修正前之刑法同條款則規定：「罰金：
    1元以上」（計算結果為「新臺幣30元」），故依修正後之
    規定，刑法第339條第1項、第335條第1項法定刑中有關罰金
    刑之下限已經提高。是比較新舊法之結果，以修正前之規定
    較為有利於被告。
  2.修正後刑法將原刑法第55條關於牽連犯之規定刪除。本件被
    告事實一部分行使偽造私文書罪及侵占罪二罪間及事實二部
    分行使偽造私文書及詐欺取財二罪間，均有方法、目的之牽
    連關係，依修正前即行為時之規定，均應從一重之行使偽造
    私文書罪處斷；依修正後之刑法既已刪除牽連犯之規定，則
    所犯上述各罪應依數罪併罰之規定分論併罰。比較新舊法之
    規定，修正後之規定並非較有利於被告，依刑法第2條第1項
    之規定，應適用行為時之法律，即適用修正前刑法第55條牽
    連犯之規定，各從一重之行使偽造私文書罪處斷。
  3.修正後刑法將原刑法第56條連續犯之規定刪除，此刪除雖非
    犯罪構成要件之變更，但顯已影響行為人刑罰之法律效果，
    自屬法律有變更（最高法院95年第8次刑事庭會議決議參照
    ）。本件被告事實一部分先後2次行使偽造私文書及2次侵占
    之犯行；事實二部分先後4次（附表二所示5筆依日期區分共
    三行為，附表三所示4筆接續一行為）行使偽造私文書及詐
    欺犯行；因行為後新法業已刪除連續犯之規定，則所犯上述
    各罪，依修正後刑法之規定，即均應依數罪併罰之規定分論
    併罰；然上開犯行，均時間緊接，各觸犯構成要件相同之罪
    名，顯均係基於概括犯意反覆為之，依修正前刑法之規定，
    皆為連續犯，均應論以1罪，比較新舊法結果，修正後之規
    定並非較有利於被告。
  4.修正前刑法第51條第5款規定：「宣告多數有期徒刑者，於
    各刑中之最長期以上，各刑合併之刑期以下，定其刑期。但
    不得逾20年。」修正後改為：「宣告多數有期徒刑者，於各
    刑中之最長期以上，各刑合併之刑期以下，定其刑期。但不
    得逾30年」。是有關定應執行刑部分，自應適用修正前刑法
    第51條第5款規定，定其應執行之刑。
  5.被告行為後，罰金罰鍰提高標準條例第2條業已刪除，而刑
    法第41條第1項前段易科罰金折算標準，已由舊法之銀元100
    元、200元、300元修正為新臺幣1,000元、2,000元、3,000
    元，屬科刑規範事項之變更，其折算標準為裁判時所應諭知
    ，自均有就新舊法規定比較之必要。經比較新舊法結果，以
    被告行為時之舊法較為有利於被告。另於刑法修正施行前犯
    併合處罰數罪中之一罪，且該數罪均符合第41條第1項得易
    科罰金之規定者，適用修正前刑法第41條第2項規定，為刑
    法施行法第3條之1第2項明定。本件被告所犯前揭數罪，均
    在95年7月1日修正施行前，且均得易科罰金，自應適用刑法
    施行法第3條之1第2項、舊法即依修正前刑法第41條第1項前
    段、第2項及廢止前罰金罰鍰提高標準條例第2條規定，諭知
    以銀元300元折算1日為易科罰金折算標準。
  6.本院綜合比較結果，認本案論罪科刑所適用之刑法規定，依
    刑法第2條第1項前段規定，應適用被告行為時之刑法第33條
    、第55條、第56條規定處斷。至有關易科罰金之易刑處分及
    應執行刑，係於論罪科刑後始應決定之事項，依上開判例、
    決議意旨，無一體適用之必要，惟應依比較新舊法之結果，
    分別適用較有利於行為人之修正前刑法第41條第1項前段、
    第2項及廢止前罰金罰鍰提高標準條例第2條規定，諭知易科
    罰金之折算標準，及依修正前刑法第51條第5款之規定，定
    其應執行刑。
九、按政府股份在百分之五十以上之銀行，雖屬公營銀行，其服
    務之職員，亦為刑法上之公務員，但公營銀行與存款戶間之
    存款往來，乃私經濟行為，並非執行政府公務，其因客戶存
    款所製作之存摺或存單，參酌銀行法第7條、第8條意旨，係
    供存款人，憑以提取存款之證明，屬於私文書（最高法院88
    年度台上字第4734號判決意旨參照）。本件被告偽造外觀為
    台灣銀行嘉義分行定期存款單型式之紙片，依上開說明，性
    質上仍應屬於私文書。被告如事實一、(一)、(二)所示犯行，均
    係犯刑法第335條第1項侵占罪及同法第216條、第210條之行
    使偽造私文書罪。被告如事實二、(一)、(二)所示犯行，則均係
    犯刑法第216條、第210條之行使偽造私文書罪及同法第339
    條第1項詐欺取財罪。被告如事實一、(一)部分盜蓋印章於取
    款憑條之行為，係偽造私文書之部分行為，應為偽造私文書
    行為所吸收；而事實一、(一)、(二)部分偽造私文書後復持以行
    使，其偽造之低度行為應為行使之高度行為所吸收，均不另
    論罪。被告偽造如附表二、三所示署名之行為係偽造私文書
    之部分行為，應為偽造私文書行為所吸收；而偽造私文書後
    復持以行使，其偽造之低度行為應為行使之高度行為所吸收
    ，均不另論罪。另事實二附表二所示92年1月8日、20日各2
    次偽造署名於保險單借款借據、於附表三所示92年2月10日4
    次偽造署名於保險單解約申請書，再加以行使之行為，均係
    被告利用同一機會，在同一時段，於時間、空間緊接、密切
    不可分情況下，就同一犯罪構成事實，本於單一犯意接續進
    行，以實現一犯罪構成要件之單一行為，均屬接續犯，應各
    以一罪論。被告所犯事實一部分先後2次行使偽造私文書及2
    次侵占之犯行；事實二部分先後4次（附表二所示5筆依日期
    區分共三行為，附表三所示4筆接續一行為）行使偽造私文
    書及詐欺犯行，均時間緊接，各觸犯構成要件相同之罪名，
    顯均係基於概括犯意反覆為之，依修正前刑法之規定，皆為
    連續犯，均應論以一罪。被告事實一部分行使偽造私文書罪
    及侵占罪二罪間及事實二部分行使偽造私文書及詐欺取財二
    罪間，均有方法、目的之牽連關係，依修正前即行為時之規
    定，均應從一重之行使偽造私文書罪處斷。被告所犯上開行
    使偽造私文書兩罪，犯意各別，行為互殊，犯罪構成要件不
    同，應予分論併罰。
十、不另為無罪諭知部分：
  (一)公訴意旨另以：被告於90年12月31日，在嘉義市○  ○路臺
    灣銀行嘉義分行處，未經黃煌智同意，偽簽黃煌智署名、盜
    蓋黃煌智印章於取款憑條，持以向臺灣銀行嘉義分行行使，
    自黃煌智前開帳戶中提款100萬元，因認被告另涉犯刑法第
    216條、第210條行使偽造私文書罪等情。
  (二)惟查，被告於90年12月31日收受丁○○交付100萬元現金後
    ，並未存入黃煌智臺灣銀行嘉義分行000000000000號帳戶內
    ，有黃煌智臺灣銀行嘉義分行95年9月14日嘉義營密字第095
    00062771號函附臺灣銀行光碟櫃歷史明細查詢系統附卷可憑
    （原審卷第91、92頁），被告自無以偽造取款憑條提領上開
    100萬元之犯行。此外，復查無其他積極證據足資證明被告
    有犯行，尚不能證明被告犯罪，本應為無罪之諭知，惟起訴
    書認此部分與事實一中其餘有罪部分，有連續犯及牽連犯裁
    判上一罪關係，爰不另為無罪之諭知。
十一、原審以被告甲○○犯罪事證明確，應予依法論科，固非無見
    。惟查，中華民國九十六年罪犯減刑條例業於96年7月16日
    公布施行，原審未及適用，尚有未合。被告上訴意旨徒以前
    詞指摘固無理由，惟原判決既有上開不當之處，自應由本院
    將原判決予以撤銷改判。爰審酌被告因個人投資失利，經濟
    困窘，乃利用婆媳、夫妻間信賴之機會犯罪，所得金額暨犯
    後否認犯行及其他一切情狀，分別量處如主文所示之刑，及
    諭知易科罰金之折算標準。末查，本件被告犯罪行為之時間
    ，均在96年4月24日以前，且非中華民國九十六年罪犯減刑
    條例第3條所列罪名，合於同條例第2條第1項之規定，各應
    減其宣告刑二分之一，並諭知易科罰金之折算標準暨定其應
    執行刑。
據上論結，應依刑事訴訟法第369條第1項前段、第364條，刑法
第2條第1項前段、第216條、第210條、第335條第1項、第339條
第1項、第56條（廢止前）、第55條（修正前）、第41條第1項前
段（修正前）、第2項（修正前）、第51條第5款（修正前）、第
219條，刑法施行法第1條之1、第3條之1第2項，罰金罰鍰提高標
準條例第2條（廢止前），中華民國九十六年罪犯減刑條例第2條
第1項第3款、第7條、第9條判決如主文。
本案經檢察官劉欽銘到庭執行職務。
中    華    民    國    99    年    5     月    26    日
                  刑事第六庭    審判長法  官  董武全
                                      法  官  賴純慧
                                      法  官  林英志
以上正本證明與原本無異。
如不服本判決應於收受送達後10日內向本院提出上訴書狀，其未
敘述上訴理由者，並得於提起上訴後10日內向本院補提理由書（
均須按他造當事人之人數附繕本）「切勿逕送上級法院」。
                                      書記官  魏安里
中    華    民    國    99    年    5     月    26    日
附錄本案論罪科刑法條全文：
中華民國刑第210條：
偽造、變造私文書，足以生損害於公眾或他人者，處5年以下有
期徒刑。
中華民國刑法第216條：
行使第210條至第215條之文書者，依偽造、變造文書或登載不實
事項或使登載不實事項之規定處斷。
中華民國刑第335條第1項：
意圖為自己或第三人不法之所有，而侵占自己持有他人之物者，
處5年以下有期徒刑、拘役或科或併科1,000元以下罰金。
中華民國刑第339條第1項：
意圖為自己或第三人不法之所有，以詐術使人將本人或第三人之
物交付者，處5年以下有期徒刑、拘役或科或併科1,000元以下罰
金。
中華民國刑法第219條
偽造之印章、印文或署押，不問屬於犯人與否，沒收之。
附表一：
┌──┬────┬────┬──────┬───┬──────┬──────┐
│編號│要 保 人│被保險人│保 險 始 期 │保額  │保險費合計  │保 單 號 碼 │
├──┼────┼────┼──────┼───┼──────┼──────┤
│1   │丁 ○ ○│黃 瑋 庭│91年1月3日  │17萬元│  8萬1,158元│Ｚ0000000000 │
├──┼────┼────┼──────┼───┼──────┼──────┤
│2   │丙 ○ ○│黃 筱 婷│91年1月3日  │21萬元│   9萬8888元│Ｚ0000000000 │
├──┼────┼────┼──────┼───┼──────┼──────┤
│3   │丁 ○ ○│黃 筱 筑│91年1月3日  │25萬元│ 11萬7,726元│Ｚ0000000000 │
├──┼────┼────┼──────┼───┼──────┼──────┤
│4   │丙 ○ ○│丙 ○ ○│91年1月20日 │20萬元│ 14萬1,038元│Ｚ0000000000 │
├──┼────┼────┼──────┼───┼──────┼──────┤
│5   │丙 ○ ○│丙 ○ ○│91年1月20日 │67萬元│ 71萬4,815元│Ｚ0000000000 │
└──┴────┴────┴──────┴───┴──────┴──────┘
附表二部分（保單借款資金流向表）
┌──┬──────┬──────┬────┬────────┬──────┬───────────────────┬─────────┐
│編號│保單號碼    │借款日期    │借款金額│匯入帳戶號碼    │提領情形    │流向                                  │偽造署押（借據上「│
│    │            │            │        │                │            │                                      │借款人（要保人）簽│
│    │            │            │        │                │            │                                      │章處」）          │
├──┼──────┼──────┼────┼────────┼──────┼───────────────────┼─────────┤
│1   │Ｚ0000000000 │92年1月8日  │35,000元│丁○○台灣銀行嘉│92年1月10日 │現金提領。                            │「丁○○」署名一枚│
│    │            │            │        │義分行0000000000│以現金提領完│                                      │                  │
│    │            │            │        │53（92年1月9日匯│畢（原審卷第│                                      │                  │
│    │            │            │        │入，原審卷第172 │172頁）     │                                      │                  │
│    │            │            │        │頁）。          │            │                                      │                  │
│    │            │            │        │                │            │                                      │                  │
│    │            │            │        │                │            │                                      │                  │
├──┼──────┼──────┼────┼────────┼──────┼───────────────────┼─────────┤
│2   │Ｚ0000000000 │92年1月8日  │53,000元│丁○○台灣銀行嘉│同上        │現金提領。                            │「丁○○」署名一枚│
│    │            │            │        │義分行0000000000│            │                                      │                  │
│    │            │            │        │53（原審卷第172 │            │                                      │                  │
│    │            │            │        │頁）。          │            │                                      │                  │
│    │            │            │        │                │            │                                      │                  │
├──┼──────┼──────┼────┼────────┼──────┼───────────────────┼─────────┤
│3   │Ｚ0000000000 │92年1月20日 │70,000元│黃煌智華信銀行嘉│92年1月20日 │1.92年1月20日轉帳5,693元入00000000000 │「丙○○」署名一枚│
│    │            │            │        │義分行0000000000│至同年1月24 │  00000000號帳戶。繳納黃煌智匯豐銀行信│                  │
│    │            │            │        │7153（92年1月20 │日以轉帳或現│  用卡費用（本院卷第166頁）。         │                  │
│    │            │            │        │日匯入，原審卷第│金提領完畢（│2.92年1月21日轉帳50,000元入乙○○台北 │                  │
│    │            │            │        │216頁）。       │原審卷第216-│  富邦銀行0000000000000000000號乙○○ │                  │
│    │            │            │        │                │217頁）。   │  帳戶（本院卷第36頁）。              │                  │
│    │            │            │        │                │            │3.92年1月21日各轉帳80,000元及95,000元 │                  │
│    │            │            │        │                │            │  入被告建華銀行嘉義分行0000000000000 │                  │
│    │            │            │        │                │            │  4號帳戶，同日以現金提款175,000元完畢│                  │
│    │            │            │        │                │            │  （本院卷第44頁），此後即再無交易紀錄│                  │
│    │            │            │        │                │            │  （本院卷第69頁）。再查對被告第一銀行│                  │
│    │            │            │        │                │            │  0000000000000000000 號帳戶（本院卷第│                  │
│    │            │            │        │                │            │  75頁），92年1月21日適有175,000元之現│                  │
│    │            │            │        │                │            │  金存入。                            │                  │
│    │            │            │        │                │            │4.92年1月23日各以現金提款方式提領30,0 │                  │
│    │            │            │        │                │            │  00元現金2次、20,000元1次，共計80,000│                  │
│    │            │            │        │                │            │  元。經查對被告第一銀行上開帳戶，該帳│                  │
│    │            │            │        │                │            │  戶在92年1月28日有現金存款120,000元存│                  │
│    │            │            │        │                │            │  入（本院卷第75頁）。                │                  │
│    │            │            │        │                │            │5.92年1月24日轉帳各95,000元及78,300元 │                  │
├──┼──────┼──────┼────┼────────┼──────┤  入被告第一銀行0000000000000000000號 ├─────────┤
│4   │Ｚ0000000000 │92年1月20日 │414,000 │黃煌智華信銀行嘉│同上        │  帳戶（本院卷第75頁）。              │「丙○○」署名一枚│
│    │            │            │元      │義分行0000000000│            │                                      │                  │
│    │            │            │        │7153號帳戶（原審│            │                                      │                  │
│    │            │            │        │卷第216頁）     │            │                                      │                  │
├──┼──────┼──────┼────┼────────┼──────┼───────────────────┼─────────┤
│5   │Ｚ0000000000 │92年1月6日  │45,000元│黃煌智華信銀行嘉│92年1月7日跨│92年1月7日匯款45,000元入乙○○台北富邦│「丙○○」署名一枚│
│    │            │            │        │義分行0000000000│行轉帳提領完│0000000000000000000號帳戶（原審卷第216│                  │
│    │            │            │        │7153（95年1月6日│畢（原審卷第│頁）。                                │                  │
│    │            │            │        │匯入，原審卷第  │216頁）     │                                      │                  │
│    │            │            │        │216頁）         │            │                                      │                  │
├──┼──────┴──────┴────┴────────┴──────┴───────────────────┴─────────┤
│合計│617,000元                                                                                                                       │                               │
└──┴────────────────────────────────────────────────────────────────┘
附表三（保單解約款資金流向表）
┌──┬──────┬──────┬────┬────────┬──────┬───────────────────┬─────────┐
│編號│保單號碼    │解約日期    │金額    │  匯入帳戶號碼  │提領情形    │流向                                  │偽造署押（借據上「│
│    │            │            │        │                │            │                                      │借款人（要保人）簽│
│    │            │            │        │                │            │                                      │章處」）          │
├──┼──────┼──────┼────┼────────┼──────┼───────────────────┼─────────┤
│1   │Ｚ0000000000 │92年2月10日 │4,066元 │丁○○台灣銀行嘉│92年3月3日以│現金提領。                            │「丁○○」署名一枚│
│    │            │            │        │義分行0000000000│現金提領完畢│                                      │                  │
│    │            │            │        │53帳戶          │（原審卷第  │                                      │                  │
│    │            │            │        │                │172頁）     │                                      │                  │
├──┼──────┼──────┼────┼────────┼──────┼───────────────────┼─────────┤
│2   │Ｚ0000000000 │92年2月10日 │7,326元 │丁○○台灣銀行嘉│同上        │現金提領。                            │「丁○○」署名一枚│
│    │            │            │        │義分行0000000000│            │                                      │                  │
│    │            │            │        │53帳戶          │            │                                      │                  │
├──┼──────┼──────┼────┼────────┼──────┼───────────────────┼─────────┤
│3   │Ｚ0000000000 │92年2月10日 │8,407元 │黃煌智華信銀行嘉│92年2月25日 │1.被告於92年2月25日轉帳38,000元入柯明 │「丙○○」署名一枚│
│    │            │            │        │義分行0000000000│至同年2月28 │  利台北富邦銀行上開帳戶。            │                  │
│    │            │            │        │7153帳戶        │日跨行轉帳或├───────────────────┤                  │
│    │            │            │        │                │現金提領完畢│2.92年2月26日轉帳458元入00000000000000│                  │
│    │            │            │        │                │（原審卷第  │  27665號帳戶（0000000000號行動電話為 │                  │
│    │            │            │        │                │217-218頁） │  被告申請，本院卷第94頁）。          │                  │
│    │            │            │        │                │            ├───────────────────┼─────────┤
│    │            │            │        │                │            │3.93年2月28日現金提款15,000元。       │                  │
├──┼──────┼──────┼────┼────────┼──────┤                                      │                  │
│4   │Ｚ0000000000 │92年2月10日 │45,092元│黃煌智華信銀行嘉│同上        │                                      │「丙○○」署名一枚│
│    │            │            │        │義分行0000000000│            │                                      │                  │
│    │            │            │        │7153帳戶        │            │                                      │                  │
├──┼──────┴──────┴────┴────────┴──────┴───────────────────┴─────────┤
│合計│64,891元                                                                                                                        │
└──┴────────────────────────────────────────────────────────────────┘
附表四（被告第一銀行00000000000帳戶資金流向，本院卷(一)第75頁）：
┌──┬──────┬─────┬─────┬────────────┐
│編號│時間        │收        │支        │來源或流向              │
├──┼──────┼─────┼─────┼────────────┤
│1   │92年1月21日 │175,000元 │          │本筆錢是從黃煌智華      │
│    │            │          │          │信帳戶同日轉帳入被      │
│    │            │          │          │告建華銀行帳戶內，      │
│    │            │          │          │被告以現金提款後存      │
│    │            │          │          │入第一銀行帳戶。        │
├──┼──────┼─────┼─────┼────────────┤
│2   │92年1月21日 │          │50,000元  │流入乙○○台北富邦      │
│    │            │          │          │帳戶（本院卷第36頁      │
│    │            │          │          │）。                    │
├──┼──────┼─────┼─────┼────────────┤
│3   │92年1月24日 │95,000元  │          │此二筆是從黃煌智華      │
│    │            │78,300元  │          │信帳戶轉入。            │
├──┼──────┼─────┼─────┼────────────┤
│4   │92年1月24日 │          │190,000元 │                        │
├──┼──────┼─────┼─────┼────────────┤
│5   │92年1月28日 │120,000元 │          │                        │
├──┼──────┼─────┼─────┼────────────┤
│6   │92年1月28日 │          │55,000元  │轉入0000000000000000000 │
│    │            │          │          │蘇炳文帳戶（本院卷第161 │
│    │            │          │          │頁）。                  │
│    │            │          ├─────┼────────────┤
│    │            │          │10,000元  │轉入0000000000000000000 │
│    │            │          ├─────┼────────────┤
│    │            │          │1,548元   │轉入0000000000000000000 │
│    │            │          │          │，繳納被告行動電話費用  │
│    │            │          │          │（本院卷第94頁）。      │
├──┼──────┼─────┼─────┼────────────┤
│7   │92年1月30日 │          │100,000元 │現金提領                │
└──┴──────┴─────┴─────┴────────────┘

司法院資訊處製作；財團法人民間司法改革基金會備份。
